臺北高等行政法院判決　　　　　　　　　　　　　　　　九十年度訴字第四七八號
　　　　　　　　　　　　　　　.
　　原　　　告　多明尼加商．蒙特可立斯帝煙草股份有限公司
　　　　　　　　　　　　　　　.
　　代　表　人　甲○○　○○○.
　　訴訟代理人　丁○○
　　被　　　告　經濟部智慧財產局
　　代　表　人　陳明邦（局長）
　　訴訟代理人　丙○○
　　參　加　人　古巴煙草企業公司（Empresa Cubana del Tabaco(CUBATABACO)）
　　代　表　人　乙○○○○○○.
　　訴訟代理人　虞彪律師（兼送達代收人）
　　　　　　　　劉慧君律師
　　　　　　　　徐履冰律師
右當事人間因商標異議事件，原告不服經濟部中華民國八十九年十一月二十八日經（
八九）訴字第八九○八九五五二號訴願決定，提起行政訴訟。本院判決如左：
　　主  文
原告之訴駁回。
訴訟費用由原告負擔。
　　事  實
一、事實概要：
    緣原告於八十六年七月二十五日以「MONTE CRISTO及圖」商標，指定使用於當時
    商標法施行細則第四十九條所定商品及服務分類表第三十四類之雪茄、香菸、菸
    絲等商品，向被告機關申請註冊，經該局准列為審定第八一四一八三號商標（下
    稱系爭商標，如附圖一）。嗣參加人以系爭商標與其「MONTECRISTO及圖」 商標
    （下稱據以異議商標，如附圖二）構成近似，有違商標法第三十七條第七、十四
    款之規定，對之提起異議。經被告機關以八十九年一月四日中台異字第八八○四
    五一號商標異議審定書為異議不成立之處分，參加人不服提起訴願，經經濟部以
    八十九年五月五日經（八九）訴字第八九○八六九九二號訴願決定撤銷原處分，
    被告機關另以八十九年八月二日中台異字第八九○五九四號商標異議審定書為異
    議成立之處分，原告不服，提起訴願，經遭駁回，遂向本院提起行政訴訟。
二、兩造聲明：
　(一)原告聲明求為判決：
    1.訴願決定及原處分均撤銷。
    2.訴訟費用由被告負擔。
　(二)被告聲明求為判決：
    原告之訴駁回，訴訟費用由原告負擔。
  (三)參加人聲明求為判決：
    原告之訴駁回，訴訟費用由原告負擔。
三、兩造之爭點：
    系爭商標與據以異議商標，以具有普通知識經驗之購買人，異時異地隔離觀察，
    有無混同誤認之虞。
　(一)原告主張之理由：
    1.按被告對參加人所提之異議理由及證據於八十九年一月四日中台異字第八八○
      四五一號商標異議審定書為「異議不成立」之處分，而被告於八十九年八月二
      日中台異字第八九○五九四號商標異議審定書竟重為系爭商標之審定應予撤銷
      之處分，被告前後兩次正、反結果之處分所持之理由顯有欠一貫，足見其認事
      用法難謂無違法失平之處。原告不服前述八十九年八月二日中台異字第八九○
      五九四號商標異議審定書所為系爭商標之審定應予撤銷之處分，向經濟部提起
      訴願，已詳陳不服之事證及理由，惟仍遭經濟部八十九年十一月二十八日經（
      八九）訴字第八九○八九五五二號訴願決定駁回，原告不服經濟部所為駁回之
      決定，謹分陳不服理由如次。
　　2.對於公告中之審定商標認有違反商標法規定情事者，依商標第四十六條之規定
      ，固得於三個月之公告期間內向商標主管機關提出異議。但依第四十七條第一
      項之規定：「提出異議者，應以異議書載明事實及理由，並附副本，檢送主管
      機關。異議書如有提出附屬文件者，副本中應提出。」即對審定公告之商標提
      出異議，其異議書及異議理由及證據依法應於公告期間內提出，如於公告期滿
      後所提出之新理由及新證據，基於對等保護被異議人之公平正義原則，理應不
      予受理。
　　　(1)查系爭商標係於八十六年七月二十五日提出申請，八十七年五月十六日審定
        公告，而參加人於八十七年八月十四日依當時（即八十二年十二月二十二日
        修正公布）之商標法第四十六條之規定提出異議，其係主張系爭商標有違審
        定當時商標法第三十七條第一項第七款及第十二款之規定，而參加人八十八
        年一月四日、二月二十五日信孚（八八）函字第○○○二號函所補充陳述之
        補充理由與證據除變更及追加主張八十七年十一月一日始施行之現行商標法
        第三十七條第七款及第十四款之規定，其所提之理由及證據亦屬新理由及新
        證據，再者被告八十八年九月八日慧商○八○○字第九○四五三五號書函檢
        送參加人八十八年八月六日信孚（八八）函字第○八三號函所補充陳述之理
        由所依據之證據亦均為已逾越異議法定公告期間（八十七年八月十五日）之
        新證據，顯與商標法施行細則第三十八條第四項異議人得變更或追加其主張
        之事實及理由，但應於審定商標公告期間內之規定有違，則參加人變更及追
        加之主張，以及所補充之新理由與新證據，被告依法顯無加以審酌之餘地。
　　　(2)商標法施行細則第四十條第一款固明定「商標異議案件適用異議審定時之規
        定。」惟該條款之規定僅補充規定商標異議案適用本法新舊規定之原則，並
        非擴張本法異議法定期間可由公告期滿後仍可提出新主張及新證據，法理至
        明。則系爭商標於八十七年五月十六日審定公告，其公告三個月之屆滿期限
        為八十七年八月十五日，而參加人係於八十七年八月十四日提出異議，固於
        法定期限內，惟依商標法施行細則第三十八條第四項：「異議之事實及理由
        有不明確或不完備者，商標主管機關得通知異議人限期補正；於審定商標公
        告期間內，異議人得變更或追加其主張之事實及理由。」之規定，商標主管
        得通知異議人補正者已明定為「異議之事實及理由有不明確或不完備者」；
        而對於異議人得「變更或追加其主張之事由及理由」者，則明定限於「於審
        定商標公告期間內」，則已逾公告期間者異議人自不得再變更或追加其主張
        之事實及理由」，法理亦至明。如前所述，參加人所補充陳述之補充理由與
        證據，除顯已逾八十七年八月十五日之公告期限，且已變更及追加主張八十
        七年十一月一日始施行之現行商標法第三十七條第七款及第十四款之規定，
        其所提之理由及證據亦均屬新理由及新證據，顯有違商標法施行細則第三十
        八條第四項之規定。
　　　(3)再者，商標法施行細則第三十八條第五項：「商標主管機關就前項之變更、
        追加或補正事項，應通知註冊申請人及其商標代理人答辯。」之規定，係指
        異議人依第四項規定提出變更或追加其主張之事實及理由係「於審定商標公
        告期間內」提出者而言，如異議人提出變更或追加其主張之事實及理由已逾
        審定商標公告期間者，商標主管機關即應為不受理之處分，並無依前開第五
        項通知註冊申請人及其商標代理人答辯之餘地。參加人所補充陳述之補充理
        由與證據，既已審定公告期間，並已變更及追加主張八十七年十一月一日始
        施行之現行商標法第三十七條第七款及第十四款之規定，其所提之理由及證
        據亦均屬新理由及新證據，依上述規定被告理應對該違法變更及追加主張之
        事實及理由為不受理之處分，不料被告仍加以審酌，足證被告之原處分顯有
        違法之處，訴願決定未予撤銷，自屬違法。
　　3.為認定商標法所稱之著名商標或標章，八十八年三月九日（八八）智商九八○
      字第二○四五九五號公告有「著名商標或標章認定要點」，依該認定要點二、
      七、十項之意旨，所稱著名商標或標章，係指商標或標章於我國境內相當廣泛
      範圍內已為相關公眾所共知者：(一)所謂我國境內相當廣泛範圍，係指商標或標
      章使用之情況已遍及全國相當廣泛範圍而言。(二)所謂相關公眾所共知，係指商
      標或標章已為通常或可能接觸其所使用相關商品或服務之相當多數大眾所熟知
      者而言。又商標或標章之使用證據，應有其圖樣及日期之標示或得以辨識其使
      用之圖樣及日期之佐證資料，並不以國內為限。但於國外所為之證據資料，仍
      須以國內相關公眾得否知悉為斷。再者，商標法第三十七條第七款著名商標或
      標章認定時點，以申請人申請註冊時為準。
      (1)按參加人係以系爭商標註冊時（八十六年七月二十五日），其早已使用據以
        異議商標於所生產之雪茄商品，並行銷至世界各地，並檢附八十五年十一月
        至八十六年七月二十五日止，參加人之亞洲總代理太平洋雪茄股份有限公司
        ，出售系爭「MONTE CRISTO及圖」雪茄至亞洲地區等地之發票，並曾分別於
        八十五年六月二十七日及八十六年七月二十五日在香港文華酒店舉辦雪茄大
        餐以推廣「MONTECRISTO雪茄」 ，而有雪茄菜單可證，以證明據以異議商標
        使用於雪茄之信譽，早為相關公眾所知悉云云。
      (2)依商標法第四十六條規定意旨：審定商標有違反商標法第三十七條第七款規
        定之情事者，得於公告期間內，向商標主管機關提出異議。但同法第三十七
        條第七款規定：「相同或近似於他人著名之商標或標章有致公眾誤認誤信其
        商品之虞者」，其適用要件有二：(一)未經同意以相同或近似於他人著名之商
        標或標章申請註冊；(二)有致公眾混淆誤認之虞。惟依上述「著名商標或標章
        認定要點」三：所謂著名商標雖不以在我國註冊者為前提，但依該要點二及
        十、(二)之規定：其商標須於原告申請註冊時（即八十六年七月二十五日）已
        於我國境內相當廣泛範圍內已為相關公眾所共知者。而所謂我國境內相當廣
        泛範圍，係指商標或標章使用之情已遍及全國相當廣泛範圍而言；而所謂相
        關公眾所共知，係指商標或標章已為通常或可能接觸其使用相關商品或服務
        之相當多數大眾所熟知者而言。而所謂我國境內，當指中華民國境內無誤，
        至於中華民國境內究係何所指，商標法並未明文規定，當指中華民國管轄權
        所及之台、澎、金、馬地區而言，而依照刑法第三條及刑事訴訟法第五條第
        二項之意旨：係指中華民國領域內而言。
　　　(3)參加人於八十八年八月六日信孚（八八）函字第○八三號函雖檢具自八十五
        年十一月至八十六年七月二十五日系爭商標申請註冊時為止，出售「MONTE
        CRISTO」雪茄至日本、韓國、馬來西亞、菲律賓、新加坡、澳洲、紐西蘭、
        斐濟、印尼、澳門、泰國、香港等地之發票，以證明參加人使用據以異議商
        標早為相關公眾所知悉云云。惟查，其雖檢附有亞洲、澳洲、紐西蘭等地之
        發票，卻未見有銷售至台灣、或原告公司所在地（多明尼加），依上述「著
        名商標或標章認定要點」二、三、十等要點，則據以異議商標於中華民國境
        內即非屬著名商標或標章，亦無致中華民國境內之公眾誤認誤信之虞，從而
        原告以系爭商標申請註冊，應不違反商標法第三十七條第七款所規定「相同
        或近似於他人著名之商標或標章」之「著名」要件。
    4.又參加人於八十八年一月四日信孚（八八）函字第○○二號函說明二後段亦指
      出：「由於氣侯及土壤因素，古巴產之雪茄與多明尼加產之雪茄品質及味道不
      盡相同，古巴產之雪茄通常冠以「HABANA」字樣，用以區別多明尼加產之雪茄
      ，雪茄迷亦將「HABANA」視為古巴雪茄之代稱．．．雪茄迷能由雪茄上是否有
    　「HABANA」字樣區別係古巴或多明尼加產之雪茄」。反之，原告於介紹商品同
      時，亦告知消費者市面上有兩種雪茄，並於所製造、販賣之雪茄商標商品標籤
      及包裝盒上均載有「DOMINICANO」、「TABACOS　DOMINICANOS」、「REP.DOM.
      」、「HANDMADE　DOMINICAN REPUBLIC」等字樣，甚而作為促銷商品之Ｔ恤上
      亦明確標示「DOMINICAN REPUBLIC」（多明尼加共和國之意）。則原告申請系
      爭商標之註冊，因雪茄迷均能明確辯別：古巴生產之雪茄（有「HABANA」字樣
      ），而多明尼加生產之雪茄（有「DOMINICANO」、「TABACOS DOMINICANOS」
    　、「REP.DOM.」、「DOMINICAN REPUBLIC」等字樣）而不致發生混淆誤認，故
      無違反商標法第三十七條第七款所規定「有致公眾混淆誤認之虞」之情事。
  　5.原告設立於南美洲多明尼加，而參加人則係設立於古巴。二者雖均係菸草之產
      銷區，但前者為民主國家而後者係共產國家，於一九六七年代參加人自稱之生
      產商品問市日，當時與民主國家尚處交惡，經濟並不相通情況下，縱參加人有
      生產之「MONTECRISTO」雪茄，但於其未將「MONTECRISTO」雪茄銷售於民主國
      家之前，原告並無從得知此商標之存在。何況參加人雖舉證其在日本等十一國
      取得商標註冊，但其所提之註冊文件均為影本，其證據力令人置疑，並未於原
      告之國家─多明尼加或美洲地區（原告於一九九二年十二月十五日於多明尼加
      獲准以「MONTECRISTO」 商標作為營業註冊商標，指定使用於雪茄類商品）申
      請註冊，原告更無從得知參加人據以異議商標之存在。再查，參加人於中華民
      國並未註冊，且其於各地之商標註冊日除德國（一九九○年）或英國（一九九
      一年）外大部分均於西元一九九七年始核准註冊，則原告於多明尼加註冊日並
      未晚於參加人於各地之註冊日，而參加人於八十七年八月十四日異議申請日所
      檢附雜誌之刊登日期亦均係一九九二年八月以後（秋季刊），與原告於多明尼
      加申請註冊日僅相差四個月之久，難謂原告係抄襲參加人據以異議之商標；且
      參加人所提一九九七年六月號中文版「ＧＱ」雜誌亦僅報導一次，距原告系爭
      商標於八十六年七月二十五日之申請註冊僅相差一個月，實難認系爭商標於申
      請註冊時即有致中華民國境內之公眾誤信之虞，而有違八十七年十一月一日施
      行之現行商標法第三十七條第七款之情事。
　　6.參加人係於八十六年七月十一日，始經由亞洲區獨家代理商太平洋國際雪茄股
      份有限公司台灣分公司正式向台灣省煙酒公賣局申請試銷，而原告所有系爭商
      標於台灣之申請日則係八十六年七月二十五日，與參加人於台灣辦理試銷日僅
      相差十四日，更難據以認系爭商標係襲用參加人之商標或標章有致公眾誤信之
      虞，而有違商標法第三十七條第七款之規定。
　　7.原告於一九九二年於多明尼加登記「MONTECRISTO」 商標後即積極開發系爭商
  　　標之雪茄類商品，於多明尼加之東聖多明哥區擁有最大的雪茄工廠，生產「
      MONTE CRISTO」、「Montecristo」及「Caoba」三種品牌的雪茄，並於一九九
      三年被地方雜誌最大篇幅介紹原告公司，於一九九七年決定行銷於台灣市場而
      向被告申請註冊，於申請註冊同時，並設立獨立網站： http://www.consolid
      ated.cigar.com/montecristo，介紹「MONTECRISTO」 商標之雪茄商品，不料
      於設立網站時，始發現參加人以相同於原告系爭商標之雪茄商品自古巴進口台
      灣試銷，始知有參加人之商標之存在，基於尊重古巴國家亦為菸草最大生產區
      ，於是在介紹商品同時，告知消費者「世面上有兩種『MONTE CRISTO』雪茄，
      兩種都是真品；古巴的『MONTE　CRISTO』和多明尼加的『MONTE CRISTO』 一
      點關連都沒有。」而多明尼加的「MONTE CRISTO」商標比古巴的商標先在美國
      登記；甚而作為促銷商品之Ｔ恤及產品型錄、說明書等亦明確標示 DOMINICAN
      REPUBLIC」（多明尼加共和國之意）。而雪茄之愛用者多係稍有成就之企業人
      士，其對商品之標示、來源均具有相當之認識及辨認能力，亦能明瞭南美洲與
      古巴均為世界上最大菸草出產國，所生產之雪茄商品均為極品，萬無可能對雪
      茄商品發生混淆誤認之可能，則原告申請註冊之系爭商標，指定使用於國際分
      類第三十四類之雪茄類商品，依商標法採屬地主義及先申請主義之原則，自不
      違反現行商標法第三十七條第七款之規定。則被告之審定理由認「．．．據以
      異議商標所表彰雪茄商品之信譽於系爭商標申請註冊日前應廣為相關事業或交
      易市場上相關消費者所普遍認知而達著名商標之程度（經濟部經八九訴字第八
      九○八六九九二號訴願決定書參照）。」云云，除已偏離「著名商標或標章認
      定要點」所訂定認定要件之原則，且對原告所陳之理由及證據竟未作審酌，故
      被告之原處分顯有違法、偏頗之處。而經濟部對於原告主張之訴願理由及事證
      竟亦未詳加審酌，而為駁回之決定，即顯有違誤，亦有欠客觀、公允。
    8.綜上所陳，被告所為系爭商標之審定應予撤銷之原處分，及經濟部所為訴願駁
      回之決定，其認事、用法均顯有違法、失平之處，實難令原告甘服，請判決將
      訴願決定及原處分撤銷，並指示由被告另為「異議不成立」之處分云云。
　(二)被告主張之理由：
  　1.商標異議案件，依商標法施行細則第四十條第一款規定，應適用異議審定時之
      規定，合先敘明。
  　2.商標圖樣相同或近似於他人著名之商標或標章，有致公眾混淆誤認之虞者，不
      得申請註冊，為本件商標異議審定時商標法第三十七條第七款所明定。又所稱
      「著名之商標或標章」，係指有客觀證據足以認定該商標或標章已廣為相關事
      業或消費者所普遍認知者而言，復為商標法施行細則第三十一條第一項所明定
      。所謂「有致公眾混淆誤認之虞者」，係指商標或標章有使一般消費者對其所
      表彰之商品來源或產製主體發生混淆誤信之虞而言。查參加人係世界知名之煙
      草公司，據以異議商標為其先使用於煙草、雪茄及香煙器具商品之標章，除早
      於西元一九八六年起在香港、日本、義大利、德國、英國、丹麥、古巴、巴西
　　　、荷比盧等多國取得商標註冊外，並於世界各地發行之「CIGAR Aficionado」
      、「Eqicur」、「CIGARE」、「SMOKE」、「OFF LICENCE NEWS」 等雜誌定期
      介紹其所產製之雪茄產品，在我國亦早於系爭商標八十六年七月二十五日申請
      註冊日前，於國內知名之「ＧＱ」雜誌一九九七年六月號中文版第一六一頁顯
      著報導「Montercristo雪茄是古巴一支相當受歡迎的雪茄。它於一九三四年問
      市，取名為Montercristo，源自法國大仲馬所寫的『基度山恩仇記』．．．．
      Montercristo有十一種不同尺寸的雪茄，．．．而『Ａ』這支雪茄於一九七○
      年代才開始問市，．．．．目前是舉世最貴的雪茄（每支約新台幣二、○○○
      元）」，而第一六四頁亦介紹有台北市之雪茄專賣店及雪茄餐廳，可證其所生
      產之Montercristo雪茄商品，屬頂級雪茄，已為我國相關特定消費族群所喜愛
      。且參加人透過香港之亞洲總代理太平洋雪茄股份有限公司銷售其商品，據自
      八十五年十一月份至系爭商標註冊申請日八十六年七月二十五日止，短期間內
      行銷至日本、韓國、馬來西亞、菲律賓、新加坡、澳洲、紐西蘭、斐濟、印尼
      、澳門、泰國、香港、中國大陸、模里西斯、大溪地等國，其行銷總量即約達
      一百七十八萬支，凡此有參加人所檢送之世界多國註冊證，一九九二年至一九
      九七年間「CIGAR Aficionado」、一九九七年「Eqicur」、一九九五年「
      CIGARE」、「SMOKE」、一九九四年八月「OFF LICENCE NEWS」等世界專業雜
      誌介紹、一九九七年六月「ＧＱ」雜誌報導、八十六年七月十一日外國菸酒試
      銷我國申請書、八十五年十一月至八十六年七月間行銷世界多國發票、八十五
      年六月在香港舉行雪茄大餐菜單等證據資料影本附卷可稽。
    3.綜據前揭客觀事證，據以異議商標所表彰雪茄商品之信譽於系爭商標申請註冊
      日前應廣為相關事業或交易市場上相關消費者所普遍認知，而達著名商標之程
      度（經濟部經八九訴字第八九○八六九九二號訴願決定書參照）。從而原告以
      相同之外文「MONTE CRISTO」及極近似之圖案作為系爭商標圖樣，又指定使用
      於同一或類似之雪茄、香菸等商品申請註冊，客觀上自有相同或近似於他人著
      名之商標或標章，有致公眾混淆誤認之虞，自有首揭條款之適用。另參加人固
      於八十七年八月十四日提出異議，惟商標法於八十六年五月七日修正公布，八
      十七年十一月一日施行，參加人原提出異議申請書所主張系爭商標有違八十二
      年十二月二十二日公布施行之商標法第三十七條第一項第七款之規定既經修正
      ，修正後該當於現行商標法第三十七條第七、十四款，被告乃依法通知參加人
      ，經其補充敘明系爭商標有違商標法第三十七條第七、十四款規定後，補正函
      合法送達於原告答辯到局，核無原告所訴屬新理由及新證據不得審酌等情，併
      予敘明。被告所為原處分，洵無違誤，請判決駁回原告之訴等語。
  (三)參加人主張之理由：
    1.被告機關審定撤銷原告之系爭商標註冊，理由略以：
      (1)按商標圖樣「相同或近似於他人著名之商標或標章，有致公眾混淆誤認之虞
        者」，不得申請註冊，為本件商標異議審定時商標法第三十七條第七款所明
        定。又所稱「著名之商標或標章」，係指有客觀證據足以認定該商標或標章
        已廣為相關事業或消費者所遍認知者而言，復為商標法施行細則第三十一條
        第一項所明定。所謂「有致公眾混淆誤認之虞者」，係指商標或標章有使一
        般消費者對其所表彰之商品來源或產製主體發生混淆誤信之虞而言。
      (2)參加人係世界知名之煙草公司，該據以異議商標為參加人先使用於煙草、雪
        茄及香煙器具商品之標章，除早於一九八六年起在香港、日本、義大利、德
        國、英國、丹麥、古巴、巴西、荷比盧等多國取得商標註冊外，並於世界各
        地發行之「Cigar」、「Epicur」、「Cigare」、「SMOKE」及「OFF
        LICENCE NEWS」等雜誌定期報導介紹所產製之雪茄產品，在我國亦早於系爭
        商標八十六年七月二十五日申請註冊日前，於國內知名之「ＧＱ」雜誌一九
        九七年六月號中文版第一六一頁顯著報導「MONTECRISTO」 雪茄是古巴一支
        相當受歡迎的雪茄。它於一九三四年問市，取名為 MONTECRISTO，源自法國
        大仲馬所寫的「基度山恩仇記」．．．MONTECRISTO 有十一種不同尺寸的雪
        茄，．．．而「Ａ」這支雪茄於一九七○年代才開始問市，．．．目前是舉
        世最貴的雪茄（每支約新台幣二千元，）第一六四頁亦介紹有台北市之雪茄
        專賣店及雪茄餐廳，可證參加人所生產之 MONTECRISTO雪茄商品，屬項級雪
        茄，已為我國相當特定消費族群所喜愛。
      (3)參加人透過香港之亞洲區總代理太平洋國際雪茄股份有限公司台灣分公司銷
        售 MONTECRISTO商品，據自八十五年十一月份至系爭商標註冊申請日八十六
        年七月二十五日止，短期間內行銷至日本、韓國、馬來西亞、菲律賓、新加
        坡、澳洲、紐西蘭、斐濟、印尼、澳門、泰國、香港、中國大陸、模里西斯
        、大溪地等國，行銷總量即約達一百七十八萬支，凡此有參加人所檢附之世
        界多國註冊證，一九九二年至一九九七間「CIGAR Aficionado」、一九九七
        年「Epicur」、一九九五年「Cigare」、「 SMOKE」一九九四年八月「OFF
        LICENCE NEWS」等世界雜誌介紹、一九九七年六月「ＧＱ」雜誌報導、八十
        六年七月十一日外國菸酒試銷我國申請書、八十五年十一月至八十六年七月
        間行銷世界多國發票、八十五年六月在香港舉行雪茄大餐菜單等證據資料影
        本可稽。
      (4)綜據前揭客觀事證，據以異議商標所表彰雪茄商品之信譽於系爭商標申請註
        冊日前應廣為相關事業或交易市場上相關消費者所遍認知而達著名商標之程
        度。從而原告以相同之外文「MONTECRISTO」 及極近似之圖案作為系爭商標
        圖樣，又指定使用於同一或類似之雪茄、香菸等商品申請註冊，客觀上自有
        相同或近似於他人著名之商標或標章，有致公眾混淆誤認之虞，自有商標法
        第三十七條第七款之適用，因而撤銷原告系爭商標之審定。
    2.被告機關所為撤銷原告系爭商標之處分並無違誤，理由如后：
      (1)據以異議商標之圖樣與系爭商標之圖樣，均係由六把西洋劍組成重疊之三角
        形，再於兩等邊之空間內分別置以「MONTE」及「CRISTO」 字樣，二商標圖
        樣完全相同，故消費者對於參加人使用「MONTECRISTO及圖」 之商標圖樣於
        雪茄產品，可能誤認係原告所生產、製造之雪茄產品，故究係誰先使用「
        MONTECRISTO及圖」商標？為本件首應審究之重要爭點。
      (2)參加人所生產之「MONTECRISTO」雪茄，係於一九三四年問市，MONTECRISTO
        名稱來自大仲馬所寫的「基度山恩仇記」小說，書中主人基度山伯爵旅遊過
        很多國家，同時擁有許多很好的雪茄，故將西洋劍構成一個中間為
        MONTECRISTO 的三角形式樣，目前是舉世最貴的雪茄，也是參加人一支相當
        尊敬與受歡迎的雪茄，此有ＧＱ雜誌一九九七年六月號中文版報導可參，參
        加人更定期在世界各地發行之 Cigar、Epicur、Cigare、及 SMOKE等雜誌上
        介紹「MONTECRISTO」雪茄，以上證據資料顯示，參加人所生產之「
        MONTECRISTO」雪茄，早在一九三四年即在市場上販售，舉凡有關雪茄之雜誌
        、專業評鑑及報導，均足以證明參加人所生產之「MONTECRISTO」雪茄，已廣
        為相關事業或消費者所普遍認知。反觀原告自認其所生產之雪茄係自一九九
        二年，即原告於多明尼加登記系爭商標後，始積極開發雪茄類商品，可見原
        告在其本國，自一九九二年才開始生產「MONTECRISTO」 雪茄，此與參加人
        推出「MONTECRISTO」 雪茄之時間，相差五十八年之久，原告甚至未提出其
        有任何在其他國家有銷售廣告之證據資料，可見消費者普遍認知之著名雪茄
        商品，係參加人所生產製造之 MONTECRISTO 雪茄，而非原告生產之
        MONTECRISTO雪茄。
    3.參加人之據以異議商標，指定使用於雪茄、菸草等商品，於全世界各地之註冊
      情形如下：
      ┌──┬──────┬───┬───────────┬──────┐
      │編號│ 註冊時間   │國家  │ 專用期間             │註冊號      │
      ├──┼──────┼───┼───────────┼──────┤
      │ 1. │ 1997.11.20.│日本  │1997.11.20～2007.11.20│0000000     │
      ├──┼──────┼───┼───────────┼──────┤
      │ 2. │ 1985.12.12.│義大利│                      │466322      │
      ├──┼──────┼───┼───────────┼──────┤
      │ 3. │ 1990.05.07.│德國  │1990.06.03～2000.06.03│623381      │
      ├──┼──────┼───┼───────────┼──────┤
      │ 4. │ 1991.11.12.│英國  │1991.11.12～1998.11.12│0000000     │
      ├──┼──────┼───┼───────────┼──────┤
      │ 5. │ 1985.11.08.│丹麥  │1988.04.25～2008.04.25│VR01.0000000│
      ├──┼──────┼───┼───────────┼──────┤
      │ 6. │ 1984.02.17.│香港  │1984.02.17～1998.02.16│1562        │
      ├──┼──────┼───┼───────────┼──────┤
      │ 7. │ 1988.03.15.│古巴  │                      │57958       │
      ├──┼──────┼───┼───────────┼──────┤
      │ 8. │ 1995.03.19.│巴西  │1995.03.19～2005.03.18│000000000   │
      ├──┼──────┼───┼───────────┼──────┤
      │ 9. │ 1971.12.24.│荷比盧│1971.12.24～1981.12.24│578883      │
      └──┴──────┴───┴───────────┴──────┘
      以上據以異議商標，參加人已取得九個國家之商標註冊證，且其中大部分早在
      一九八四年即提出商標註冊之申請，而系爭商標係原告於一九九二年十二月十
      五日，始取得其本國多明尼加之商標註冊登記，且原告僅取得其本國之商標註
      冊登記，此與參加人取得九國之商標註冊登記，孰為首先創用者？孰為「
      MONTECRISTO及圖」著名商標之使用者，實不辯自明。
    4.又「相同或類似於他人先使用於同一商品或類似商品之商標，而申請人因與該
      他人間具有契約、地緣、業務往來或其他關係，知悉他人商標存在者」，亦不
      得申請註冊為商標（修正後商標法第三十七條第一項第十四款參照）。參加人
      所生產之雪茄，向為世界雪茄迷公認品質最好之雪茄，惟因古巴成為共產國家
      後，美國對古巴之菸草、雪茄實施禁運，於是部分古巴之菸草商乃將古巴之菸
      草種子帶到鄰近之多明尼加嚐試種植，以利將成品之雪茄及菸草輸入美國。由
      於氣侯及土壤因素，多明尼加產之雪茄品質及味道，一直無法與古巴所製造之
      雪茄相抗衡，多明尼加產之雪茄雖然得以公然輸入美國，但美國之雪茄愛好者
      ，仍想盡辦法自古巴取得雪茄，此為雪茄迷公認、週知之事實，舉凡雪茄評鑑
      及有關雪茄之報導，均屢有所聞，可見原告係因上述地緣（多明尼加鄰近古巴
      ）及政治因素（美國與古巴交惡）關係，為便於將雪茄輸入美國，乃在知悉參
      加人於雪茄上使用據以異議商標後，使用完全相同於參加人之「 MONTECRISTO
      及圖」商標於其所生產之雪茄上，並向被告機關申請商標註冊，違反商標法第
      三十七條第一項第十四款規定，其商標註冊應不予准許。
    5.再查，自八十五年十一月份至八十六年七月二十五日原告向被告機關申請系爭
      商標註冊時為止，參加人之亞洲總代理太平洋雪茄股份有限公司，出售「
      MONTECRISTO」雪茄至亞洲地區日本、韓國、馬來西亞、菲律賓、印尼、新加
      坡、澳洲、紐西蘭、斐濟、澳門、泰國、香港等地，有發票可資為證。參加人
      自一九九二年元月至一九九七年七月二十五日期間，銷售 MONTECRISTO雪茄至
      世界各地之數量，日本有十七萬四千九百八十五支，馬來西亞有二十七萬一千
      八百三十五支，澳洲有二十六萬二千六百二十五支，香港有二十一萬五千零百
      七十五支，澳門有二十八萬九千四百二十五支，新加坡有二十九萬一千三百支
      ，中國大陸有九千九百五十支，大溪地有八千三百七十五支，模里西斯有三萬
      零七百支、泰國有九萬六千八百支，斐濟有九千三百七十五支，印尼有一萬九
      千六百七十五支，紐西蘭有三萬九千六百十支，韓國有一萬八千八百十支，菲
      律賓有一萬六千三百六十支，總計為一百七十八萬九千零二十五支，此項紀錄
      是係針對單一品牌之「MONTECRISTO」 雪茄所為之統計數量，不包含參加人所
      生產之其他品牌雪茄，可見原告申請系爭商標註冊之八十六年七月二十五日當
      時，參加人早已使用據以異議商標於所生產之雪茄商品上，並行銷至世界各地
      ，參加人之 MONTECRISTO雪茄品質，已為世界各地愛好雪茄人士所知悉。
    6.又參加人之亞洲區總代理太平洋雪茄公司，曾分別於八十五年六月二十七日及
      八十六年七月二十五日，在香港文華酒店舉辦雪茄大餐，其中 MONTECRISTO雪
      茄均被列為雪茄名品供饕客品嚐，以推廣 MONTECRISTO雪茄，有當日菜單可證
      ，由此可見參加人據以異議商標之信譽，早為相關公眾所知悉。按經濟部所指
      示「著名標章」之認定標準，由下列因素認定之：(1)標章所表彰之商品品質是
      否優良。(2)使用歷史是否悠久。(3)是否大量持續廣告。(4)是否國際性標章。由
      以上參加人所提出之廣告資料、銷售事證、於全世界各地之商標註冊事實，在
      在均足以證明參加人據以異議商標為世界性之著名商標。
    7.末查，由於台灣地區八十六年間始開放外國雪茄在台灣銷售，參加人首先透過
      亞洲區總代理太平洋雪茄公司，於八十六年七月十一日，在原告向被告機關申
      請系爭商標註冊之前，即已向台灣省酒公賣局申請試銷雪茄，有外國菸酒試銷
      申請書可證，八十七年一月間「MONTECRISTO雪茄」 已經正式輸入在台灣銷售
      ，有輸入許可證、配銷通知單、發票等可稽，由以上資料可證參加人生產之「
      MONTECRISTO」 雪茄，在系爭商標申請註冊之前，已先在台灣地區銷售。而原
      告迄未提出其在台灣銷售之事證，按商標圖樣有使公眾誤認誤信其商品之性質
      、品質或產地之虞者，不得申請註冊，商標法第三十七條第六款定有明文，茲
      原告以參加人在國外及中華民國境內均先使用之商標，搶先向被告機關申請註
      冊，姑不論參加人之商標是否屬「著名商標」，但如讓後使用商標之原告在台
      灣取得商標專用權，則消費者對於標有「MONTECRISTO及圖」 商標雪茄之品質
      及產地，如何辨別究係原告抑或係參加人所產製？雖原告謂其所製造、販賣之
      雪茄商品標籤及包裝盒上均載有「DOMENICONO」字樣以供購買者辨識，不致有
      混淆誤認之虞，但原告已自認其使用系爭商標在參加人之後，故被告機關認系
      爭商標之註冊有違商標法第三十七條第七款之情形，而為撤銷原告系爭商標註
      冊之處分，認事用法並無違誤。
    8.綜上，被告機關認定系爭商標有商標法第三十七條第七款之事由，對於是否有
      同法條第十四款之違法雖未論列，其所為撤銷系爭商標註冊之審定仍無違誤，
      請判決駁回原告之訴，以維參加人之商標權益等語。
　　理  由
一、按商標圖樣「相同或近似於他人著名之商標或標章，有致公眾混淆誤認之虞者」
    ，不得申請註冊，異議審定時商標法第三十七條第七款定有明文。而商標圖樣是
    否近似，以具有普通知識經驗之購買人，於購買時施以普通所用之注意，有無混
    同誤認之虞判斷之。又所稱著名商標或標章，係指有客觀證據足以認定該商標或
    標章已廣為相關事業或消費者所普遍認知者，復為同法施行細則第十五條第一項
    及第三十一條第一項所明定。
二、本件系爭商標與據以異議商標相較，兩者均為將西洋劍構成一個中間為 MONTE
    CRISTO的三角式之圖樣，構圖設計如出一轍，應屬近似商標。而據以異議商標係
    參加人首先使用於雪茄、香煙、菸絲等商品之標章，除早於西元一九八六年起在
    日本、古巴、義大利、荷比盧、德國、英國及北愛爾蘭等多國獲准商標註冊外，
    並定期於世界各地發行之「CIGAR Aficionado」、「Eqicur」、「CIGARE」、「
    SMOKE」 等雜誌上介紹其所產製之雪茄產品，並行銷至世界各地。且參加人透過
    香港之亞洲總代理太平洋雪茄股份有限公司銷售「MONTECRISTO」 雪茄至亞洲地
    區日本、韓國、馬來西亞、菲律賓、新加坡、香港、印尼、澳門等地。在我國亦
    於知名之「ＧＱ」雜誌一九九七年六月號中文版第一六一頁，提及Montercristo
    雪茄係自一九三四年問市，屬舉世最貴的雪茄（每支約新台幣二、○○○元）」
    ，而同書第一六四頁亦介紹有台北市之雪茄專賣店及雪茄餐廳，而雪茄並非國內
    一般消費大眾所普遍購買之商品，在市場交易上有其特定族群，自難謂該據以異
    議商標所表彰之信譽未廣為相關事業或消費者所普遍認知而達著名商標之程度。
    凡此有參加人所檢送之世界多國註冊證，雜誌介紹、行銷發票等證據資料影本附
    原處分卷可稽。從而原告以相同之外文「MONTE CRISTO」及近似之圖案作為系爭
    商標圖樣申請註冊，復指定使用於同一或類似之雪茄、香菸等商品，客觀上自有
    致公眾對其產製主體產生混淆誤認之虞。至原告所稱參加人八十八年一月四日及
    二月二十五日所補充之理由及證據係屬新理由及新證據，應不得加以審酌，且據
    以異議商標在台灣亦無註冊云云。第按商標異議案件，依商標法施行細則第四十
    條第一款規定，應適用異議審定時之規定。參加人固於八十七年八月十四日提出
    異議，惟商標法於八十六年五月七日修正公布，八十七年十一月一日施行，參加
    人原提出異議申請書所主張系爭商標有違八十二年十二月二十二日公布施行之商
    標法第三十七條第一項第七款之規定既經修正，修正後該當於現行商標法第三十
    七條第七、十四款，被告機關乃依法通知參加人，就涉及新舊法適用之問題予以
    陳明，嗣經其補充敘明系爭商標有違商標法第三十七條第七、十四款規定後，該
    補正函已合法送達於原告答辯，核無原告所訴屬新理由及新證據不得審酌之情事
    。至於所稱著名商標或標章，並不以在我國註冊為前提，未註冊之商標或標章，
    倘其商標或標章，已為通常或可能接觸其所使用相關商品或服務之相當多數大眾
    所熟知者，亦屬著名商標。從而，被告機關所為系爭商標之審定應予撤銷之處分
    ，揆諸首揭法條之規定，應無不合，訴願決定予以維持，亦稱妥適。原告徒執前
    詞，訴請撤銷，為無理由，應予駁回。
據上論結，本件原告之訴為無理由，爰依行政訴訟法第九十八條第三項前段，判決如
主文。
中　　華　　民　　國　　　九十一　　年　　　一　　　　月　　二十三　　　日
                               臺 北 高 等 行 政 法 院  第 一 庭
                                           審 判 長 法  官　鄭忠仁
           　　　　　　　　　　　　　　　　　　　　 法　官　楊莉莉
           　　　　　　　　　　　　　　　　　　　　 法　官　林金本
右為正本係照原本作成。
如不服本判決，應於送達後二十日內，向本院提出上訴狀並表明上訴理由，如於本判
決宣示後送達前提起上訴者，應於判決送達後二十日內補提上訴理由書（須按他造人
數附繕本）。
中　　華　　民　　國　　　九十一　　年　　　一　　　　月　　二十三　　　日
            　　　　　　　　 　　　　　             書記官  簡信滇
